【裁判字號】    95,上訴,605
【裁判日期】    950919
【裁判案由】    違反槍砲彈藥刀械管制條例等
【裁判全文】
臺灣高等法院高雄分院刑事判決         95年度上訴字第605號
上  訴  人
即  被  告  乙○○
                      樓
指定辯護人  劉家榮律師
上列上訴人因違反槍砲彈藥刀械管制條例案件，不服臺灣高雄地
方法院94年度重訴字第133 號中華民國95年3 月8 日第一審判決
（起訴案號：臺灣高雄地方法院檢察署94年度偵字第20051 號、
94年偵緝字第2586號），提起上訴，本院判決如下：
    主  文
原判決關於製造爆裂物及定執行刑部分撤銷。
乙○○未經許可，製造爆裂物未遂，累犯，處有期徒刑年柒月
，併科罰金新臺幣拾萬元，罰金如易服勞役，以新台幣貳仟元折
算壹日。扣案之時鐘壹個（含三號電池壹顆）、機車電瓶壹只、
汽油壹罐、火藥壹罐、膠帶壹捲、電線貳條均沒收。
    事  實
一、乙○○曾犯逃亡、施用毒品等罪，分經國防部南部地方軍事
    法院、台灣高雄地方法院判處有期徒刑8 月、5 月確定，並
    經台灣高雄地方法院合併定應執行刑為有期徒刑1 年確定，
    於91年8 月17日執行完畢。詎仍不知悔改，明知未經主管機
    關許可，不得製造槍砲彈藥刀械管制條例管制之違禁物，竟
    未經許可，基於製造具殺傷力爆裂物之犯意，於94年5 月22
    日23時許，在其位於高雄縣鳳山市○○路○段162 巷6 之3
    號4 樓住處內，先將火藥、汽油分別裝入2 個塑膠罐內，罐
    外均以膠帶包裹，再以小時鐘1 個（內裝3 號電池1 顆）、
    機車電瓶1 只分別作為定時、點火裝置，以2 條電線與上開
    火藥、汽油相連接，組裝製造爆裂物1 枚，惟因電線連接方
    式有誤，使上開小時鐘不具定時開關功能，另伸入火藥及汽
    油內之電線，僅以裸線方式相互纏繞，均未連接通電後足以
    產生高熱之物品，未具有殺傷力，而製造爆裂物未遂。嗣於
    次（23）日凌晨5 時許，乙○○攜帶上開爆裂物欲前往海邊
    試爆時，途經屏東縣東港鎮○○路25之149 號前，因形跡可
    疑，為巡邏警員盤查而查獲，並扣得上開乙○○所有供組裝
    製造爆裂物之時鐘1 個（含3 號電池1 顆）、機車電瓶1 只
    、汽油1 罐、火藥1 罐、膠帶1 捲、電線2 條。
二、案經屏東縣政府警察局東港分局報告臺灣屏東地方法院檢察
    署呈請臺灣高等法院高雄分院檢察署令轉，及高雄縣政府警
    察局移請臺灣高雄地方法院檢察署檢察官偵查起訴。
    理  由
壹、程序方面
    被告、指定辯護人、檢察官迄本院言詞辯論終結前，均未對
    由屏東縣警察局東港分局送請內政部警政署刑事警察局爆裂
    物鑑定之內政部警政署刑事警察局鑑驗通知書、鑑定書，係
    警察機關囑託內政部警政署刑事警察局所為之鑑定，而爭執
    該鑑驗通知書、鑑定書之證據能力；且由於司法警察機關調
    查中之案件，或有量大或急迫之情形，為因應實務之現實需
    求，認為當然有鑑定之必要者，基於檢察一體原則，得由該
    管檢察長對於轄區內之案件，以事前概括選任鑑定人或囑託
    鑑定機關（團體）之方式，俾便轄區內之司法警察官、司法
    警察對於調查中之此類案件，得即時送請事前已選任之鑑定
    人或囑託之鑑定機關（團體）實施鑑定，業經法務部92 年9
    月1 日法檢字第0920035083號函釋在案。而臺灣高等法院檢
    察署檢察長概括選任法務部調查局、內政部警政署刑事警察
    局為「槍彈有無殺傷力之鑑定」鑑定機關，概括選任法務部
    調查局、內政部警政署刑事警察局、國防部憲兵司令部情報
    處刑事鑑識中心為「槍彈比對鑑定」鑑定機關。是本件扣案
    爆裂物有無殺傷力之鑑定，雖由屏東縣警察局東港分局送請
    內政部警政署刑事警察局鑑定，但內政部警政署刑事警察局
    為臺灣高等法院檢察署檢察長概括選任鑑定機關，所為鑑定
    結果，自有證據能力，合先敘明。
貳、實體方面：
一、訊據上訴人即被告乙○○（下稱被告）對上開組裝製造具殺
    傷力爆裂物未遂之犯行坦承不諱，並有時鐘1 個（含3 號電
    池1 顆）、機車電瓶1 只、汽油1 罐、火藥1 罐、膠帶1 捲
    、電線2 條扣案及查獲現場、爆裂物照片9 張、被告自畫之
    爆裂物製作圖1 紙附卷可稽；而前開扣案物品經送鑑定結果
    ，2 只罐子內分別裝有煙火類火藥及汽油，另以並聯方式，
    以電線連接2 只罐子及小時鐘至機車電瓶之正負極，但因電
    線連接方式有誤，使該小時鐘不具定時開關功能，另伸入火
    藥及汽油內之電線，僅以裸線方式相互纏繞，均未連接通電
    後足以產生高熱之物品，依結構判斷，認不具殺傷力；火藥
    依據內政部86年11月24日台（86）內警字第8670683 號公告
    ，為炸彈或爆裂物之主要組成零件，固有內政部警政署刑事
    警察局94年7 月20日刑鑑字第0940086041號鑑定書、同年8
    月8 日刑偵五字第0940119798號鑑驗通知書各1 紙在卷可考
    。然經本院再函請該局補充鑑定結果，認本案扣案土製定時
    爆裂物1 枚，以其既有之組成零件機車電瓶1 只、小時鐘1
    只、汽油1 罐、電線及火藥1 罐（73公克）等，若正確組裝
    ，以串聯方式連接，構成正確的電路迴路，應可發生爆炸作
    用，即可製成槍砲彈藥刀械管制條列所列管具殺傷力之爆裂
    物，此有內政部警政署刑事警察局95年6 月16日刑偵五字第
    09500880091 號函足按（見本院卷第41頁），從而，被告自
    白核與事實相符，本件事證明確，被告上開犯行洵堪認定。
二、按槍砲彈藥刀械管制條例所稱之爆裂物，係指具備瞬間藉其
    爆風、高熱之急烈膨脹力毀壞或焚燬物品特性之物（最高法
    院92年度台上字第7429號判決意旨參照），本件被告於警詢
    時坦承將黑色火藥裝進塑膠瓶內，另外1 瓶內裝汽油，打算
    用2 條電線接上機車電池之正負極，然後再將該2 條電線分
    別接上時鐘之時針、分針，等到時針、分針重疊時，2 條電
    線就會接觸，引起火花引爆該爆裂物，為警查獲時正要到海
    邊試看看會不會爆炸等語（見警二卷第4 頁、第7 頁），且
    於本院審理中坦承，製造定時爆裂物可讓自己跑遠現場，不
    讓自己受傷等語，堪認被告係基於製造會爆炸、具備瞬間藉
    其爆風、高熱之急烈膨脹力毀壞或焚燬物品有殺傷力特性之
    物之意圖，而製作上開爆裂物，即使該爆裂物因電線連接錯
    誤等因素而不具殺傷力、不會爆炸，被告上開製造行為仍屬
    製造槍砲彈藥刀械管制條例所稱爆裂物之行為。又被告將火
    藥、汽油裝入塑膠罐中，並以電線將上開罐子與時鐘、機車
    電池相連接時，已屬著手製造爆裂物之行為，惟上開爆裂物
    因電線連接方式有誤等因素而無法引爆，不具有殺傷力，故
    被告未經許可製造爆裂物之行為尚屬未遂，且被告若正確組
    裝，以串聯方式連接，構成正確的電路迴路，應可發生爆炸
    作用，即可製成槍砲彈藥刀械管制條列所列管具殺傷力之爆
    裂物，已如前述，則被告辯護人主張被告所為係不能犯云云
    ，自非可採。核被告所為，係犯槍砲彈藥刀械管制條例第7
    條第5 項、第1 項未經許可，製造爆裂物未遂罪。被告持有
    爆裂物之主要組成零件即火藥，用以組裝上開爆裂物，其持
    有爆裂物主要組成零件火藥之行為，為其製造爆裂物之部分
    行為，不另論罪。查被告曾犯逃亡、施用毒品等罪，分經國
    防部南部地方軍事法院、原審法院判處有期徒刑8 月、5 月
    確定，並經原審法院合併定其應執行刑為有期徒刑1 年確定
    ，於91年8 月17日執行完畢，有本院被告前案紀錄表各1 份
    在卷可憑，其於有期徒刑執行完畢後5 年內，再犯本罪，不
    論依修正前之刑法第47條，或修正後之刑法第47條第1 項之
    規定，均構成累犯，對被告而言並無有利或不利之情形，自
    不生新舊法比較之問題，而被告所處罰金刑易服勞役折算標
    準部分係適用新法（如後述），依法律一體適用，應逕依修
    正後之刑法第47條第1 項，論以累犯，除法定刑死刑、無期
    徒刑部分依法不得加重外，有期徒刑、併科罰金部分，應依
    法加重其刑。被告未經許可製造爆裂物部分，已著手於製造
    爆裂物行為之實施而未遂，爰依刑法第25條第2 項規定減輕
    其刑，被告刑有加重減輕，應先加（法定刑死刑、無期徒刑
    部分不得加重）後減。另被告辯護人辯稱：被告遭警查獲持
    有爆裂物後，主動供出係其製造，本件被告製造行為符合自
    首要件云云，惟按「刑法第62條所規定之自首，以對於未發
    覺之罪，向有偵查權之機關或公務員自承犯罪，進而接受裁
    判為要件；而具有裁判上一罪關係之犯罪，苟全部犯罪未被
    發覺前，行為人僅就其中一部分犯罪自首，固仍生全部自首
    之效力；反之，倘其中一部分犯罪已先被有偵查權之機關或
    公務員發覺，行為人方就其餘未被發覺之部分，自動供認其
    犯行時，因與上開自首之要件不符，自不得適用自首之規定
    減輕其刑」（最高法院87年度臺上字第2656號、90年度臺上
    字第5435號判例參照）。查證人即查獲本案警員甲○○於本
    院中結證稱：當初是我們同事丙○○巡邏發現被告騎機車形
    跡可疑，呼叫我與鄭延成會同一起盤查，我跟丙○○盤查被
    告的身分，同事鄭延成檢查被告所騎乘機車時，發現有個袋
    子放在腳踏板上，他用手電筒照射檢視發現1 枚物體內有時
    鐘、電線等物，嚇了一跳，大聲叫說是炸彈，之前我們還不
    知道被告持有爆裂物，隨後，我有問被告那是什麼東西，被
    告只有說那是他做的，被告在遭警查獲爆裂物之前，並無主
    動供出那是爆裂物等語（見本院95年8 月22日審判筆錄），
    顯見被告係遭警查獲爆裂物後，始坦承自白該物為其所有製
    造，並非對於未發覺之罪自首，依上開判例意旨，自不符合
    自首要件，被告辯護人此部分所辯容有誤會，自非可採。
三、原審就被告製造爆裂物部分予以論罪科刑，固非無見，惟查
    被告行為後，罰金刑易服勞役之折算標準法律已有變更，原
    判決未及比較新舊法，容有未合，被告上訴意旨認其符合自
    首要件，指摘原判決不當，雖無理由，惟原判決既有上開可
    議，仍應由本院將原判決關於製造爆裂物及定執行刑部分予
    以撤銷；審酌被告正值年輕力壯，不思依循正軌處事，竟違
    法著手製造爆裂物，其所製造之爆裂物雖因製造不當而不具
    殺傷力，然製造爆裂物之行為仍對社會治安之維護造成相當
    危害，惟念被告犯後已坦承犯行，態度尚可，及其犯罪之動
    機、目的、手段等一切情狀，爰量處如主文所示之刑，併科
    罰金部分並諭知易服勞役之折算標準，以資懲儆。扣案之上
    開火藥，係槍砲彈藥刀械管制條例第4 條第1 項第2 款所列
    物品，乃未經許可不得持有之違禁物，應依刑法第38條第1
    項第1 款規定宣告沒收。又扣案不具殺傷力之時鐘1 個（含
    3 號電池1 顆）、機車電瓶1 只、汽油1 罐、膠帶1 捲、電
    線2 條、裝火藥用之罐子1 個等物，雖非違禁物，惟均屬被
    告所有，業據被告於警詢時自承在卷（見警二卷第4 頁、第
    7 頁），且為供其製造爆裂物所用之物，均依刑法第38 條
    第1 項第2 款規定宣告沒收。末按行為後法律有變更者，適
    用行為時之法律，但行為後之法律有利於行為人者，適用最
    有利於行為人之法律，刑法第2 條第1 項定有明文，本件被
    告於犯罪時，刑法第42條第2 項前段規定：「易服勞役以1
    元以上3 元以下折算1 日。」，又被告行為時之易服勞役折
    算標準，業據修正前罰金罰鍰提高標準條例第2 條前段規定
    ，就其原定數額提高為100 倍折算1 日，則本件被告行為時
    之易服勞役折算標準，應以銀元300 元折算1 日，即新台幣
    900 元折算1 日。惟95年7 月1 日修正公布施行之刑法第42
    條第3 項前段規定：「易服勞役以新台幣1000元、2000元或
    3000元折算1 日。」，比較修正前後之易服勞役折算標準，
    以修正後之規定，較有利於被告，則應依刑法第2 條第1 項
    後段規定，適用修正後之刑法第42條第3 項前段規定，定其
    折算標準，併予敘明。
四、被告另涉詐欺部分（有期徒刑4 月），業經被告於本院中撤
    回上訴確定，自不論述，附此說明。
據上論結，應依刑事訴訟法第369 條第1 項前段、第364 條、第
299 條第1 項前段，槍砲彈藥刀械管制條例第7 條第5 項、第1
項，刑法第11條前段、第2 條第1 項、第25條第2 項、第38條第
1 項第1 款、第2 款、第42條第3 項、第47條第1 項，判決如主
文。
本案經檢察官沈紹嘉蒞庭執行職務
中    華    民    國    95    年    9     月    19    日
                  刑事第七庭    審判長法  官  莊飛宗
                                      法  官  黃憲文
                                      法  官  黃三友
以上正本證明與原本無異。
如不服本判決應於收受本判決後10日內向本院提出上訴書狀，其
未敘述上訴理由者，並得於提起上訴後10日內向本院補提理由書
狀（均須按他造當事人之人數附繕本）「切勿逕送上級法院」。
中    華    民    國    95    年    9     月    19    日
                                      書記官  陳曼智
附錄本件判決論罪科刑法條：
槍砲彈藥刀械管制條例第7條第1項、第5項
未經許可，製造、販賣或運輸火砲、肩射武器、機關槍、衝鋒槍
、卡柄槍、自動步槍、普通步槍、馬槍、手槍或各類砲彈、炸彈
、爆裂物者，處死刑、無期徒刑或7 年以上有期徒刑；處徒刑者
，併科新臺幣3 千萬元以下罰金。
第1 項至第3 項之未遂犯罰之。


司法院資訊處製作；財團法人民間司法改革基金會備份。
